臺灣高等法院刑事裁定
111年度毒抗字第4號
抗  告  人  
即  被  告  張智聞




上列抗告人因聲請施以強制戒治案件，不服臺灣士林地方法院11
0年度毒聲字第830號，中華民國110年12月13日裁定（聲請案號
：臺灣士林地方檢察署110年度聲戒字第78號、110年度毒偵字第
1787、2222號），提起抗告，本院裁定如下：
    主  文
抗告駁回。                                              
    理  由
一、原裁定意旨略以：抗告人即被告甲○○因施用第一級毒品案件
    ，經臺灣士林地方法院以110年度毒聲字第702號裁定送觀察
    、勒戒後，認有繼續施用毒品傾向，有法務部○○○○○○○○民國
    110年12月7日新戒所衛字第11007017270號函及所檢附之有
    無繼續施用毒品傾向證明書暨有無繼續施用毒品傾向評估標
    準紀錄表在卷可憑，是本件聲請核無不合，應予准許，爰依
    毒品危害防制條例第20條第2項後段、第3項規定，裁定抗告
    人令入戒治處所強制戒治，其期間為6個月以上，至無繼續
    強制戒治之必要為止，但最長不得逾1年。
二、抗告意旨略以：抗告人於觀察、勒戒期間，由勒戒處所心理
    醫師僅憑短短3分鐘詢問，就認定抗告人有繼續吸毒傾向，
    與新法意旨相違，新法既認施用毒品者具有病患性之人格特
    質，強調「治療勝於處罪」、「醫療先於司法」，故抗告人
    認原裁定有擅斷濫權等不當之情。再者，抗告人在此次勒戒
    之前，於106年就自發性到台北聯合陽明醫院，喝美沙冬替
    代療法以戒除毒癮，直至110年從未間斷，足見抗告人有決
    心想要戒毒，故抗告人認入戒治所強制戒治並非對其為最有
    利之戒毒方式，請准予撤銷原裁定等語。
三、按觀察、勒戒後，檢察官或少年法院（地方法院少年法庭）
    依據勒戒處所之陳報，認受觀察、勒戒人無繼續施用毒品傾
    向者，應即釋放，並為不起訴之處分或不付審理之裁定；認
    受觀察、勒戒人有繼續施用毒品傾向者，檢察官應聲請法院
    裁定或由少年法院（地方法院少年法庭）裁定令入戒治處所
    強制戒治，其期間為6個月以上，至無繼續強制戒治之必要
    為止，但最長不得逾1年，毒品危害防制條例第20條第2項定
    有明文。次按勒戒處所應注意受觀察、勒戒人在所情形，經
    醫師研判其有或無繼續施用毒品之傾向後，至遲應於觀察、
    勒戒期滿15日前，陳報該管檢察官或少年法院（庭），觀察
    勒戒處分執行條例第8條第1項亦定有明文。依據上開規定，
    受觀察、勒戒人有無繼續施用毒品之傾向，係由醫師研判；
    而關於有無繼續施用毒品傾向之評估標準，法務部已於110
    年3月26日以法矯字第11006001760號函修正頒布「有無繼續
    施用毒品傾向評估標準紀錄表」、「有無繼續施用毒品傾向
    評估標準評分說明手冊」，被告有無「繼續施用毒品傾向」
    ，係依具體個案之臨床實務及相關事證等情綜合判定，有其
    相當之專業依據及標準，且涉及專門醫學，又衡酌強制戒治
    之目的，係為協助施用毒品者戒斷毒品之心癮及身癮所為之
    保安處分，而該評估標準係將與判斷有無繼續施用傾向之相
    關因素加以列舉及量化，適用於每一位受觀察、勒戒處分之
    人，具一致性、普遍性、客觀性，以利執法者判定受勒戒人
    有無繼續施用毒品傾向，倘其評估由形式上觀察，無擅斷或
    濫權等明顯不當情事，法院應予尊重。
四、經查：
　㈠抗告人因施用第一級毒品案件，由原審法院裁定將其送觀察
    、勒戒（僅主文欄誤載為「施用第二級毒品」）後，經法務
    部○○○○○○○○依據法務部於110年3月26日修正之評估標準評定
    之結果如下：
　⒈前科紀錄與行為表現部分合計為27分（靜態因子部分：毒品
    犯罪相關司法紀錄11筆計10分、首次毒品犯罪年齡「21-30
    歲」計5分、其他犯罪相關紀錄1筆計2分、入所時尿液毒品
    檢驗結果呈「多種毒品反應」計10分；動態因子部分：所內
    行為表現計0分）。
　⒉臨床評估部分合計為39分（靜態因子部分：多重毒品濫用為
    「有，海洛因、安非他命」計10分、合法物質濫用為「無」
    計0分、使用方式為「有注射使用」計10分、使用年數為「
    超過一年」計10分；動態因子部分：精神疾病共病〈含反社
    會人格〉評定為「疑似，Depression」計5分、臨床綜合評估
    〈含病識感、動機、態度、就醫意願〉評定為「中度」計4分
    ）。
　⒊社會穩定度部分合計為5分（靜態因子部分：工作為「全職工
    作，印刷」計0分、家人藥物濫用為「無」計0分；動態因子
    部分：入所後家人是否訪視為「無」計5分、出所後是否與
    家人同住為「是」計0分）。
　⒋以上⒈至⒊總分合計為71分（靜態因子共計57分，動態因子共
    計14分），而應評定為「有繼續施用毒品傾向」，有法務部
    ○○○○○○○○前揭函文所附之有無繼續施用毒品傾向證明書、有
    無繼續施用毒品傾向評估標準紀錄表各1份在卷可佐。　
　㈡上開新修正之「有無繼續施用毒品傾向評估標準」既係法務
    部邀集專家學者暨相關機關研商後修正完竣，以因應本次毒
    品危害防制條例之修法意旨，且為一般受觀察、勒戒處分人
    均一體適用，而且依照評分說明手冊載明判定之原則，上述
    評估係該所相關專業知識經驗人士，於抗告人受觀察、勒戒
    期間，依其本職學識評估抗告人之前科紀錄與行為表現、臨
    床評估、社會穩定度等因子所為之綜合判斷，經科學驗證所
    得之結論，足徵上開證明書及評估標準紀錄表，係綜合個案
    之臨床實務及具體事證為評分，以判定抗告人有繼續施用毒
    品傾向，自形式上觀察，並無擅斷或濫權等明顯不當之情事
    ，經核亦均與前揭評估標準紀錄表之計分相符，自得資為判
    斷抗告人有無繼續施用毒品傾向之證明。是自上開評定之評
    分結果觀之，抗告人確有繼續施用毒品之傾向，而達應施以
    強制戒治之標準，自有依法再施以強制戒治以降低其再次施
    用毒品之危險性之必要，抗告人主張勒戒處所心理醫師僅憑
    短短3分鐘詢問就認定其有繼續吸毒傾向，忽略前揭各項指
    標綜合判斷、計分之結果，所述自非可採，且觀察、勒戒後
    ，對於有繼續施用傾向之人接續施以強制戒治，乃完整之機
    構內治療處遇，符合抗告人所言「治療勝於處罪」、「醫療
    先於司法」之毒品新制精神，抗告人將強制戒治理解為處罰
    、判刑，稱違反新制精神云云，自屬誤解。
　㈢抗告人雖又主張其在此次勒戒之前，有自發性戒毒，確有決
    心等節，然抗告人符合強制戒治執行完畢3年後再度施用毒
    品，經檢察官裁量後，再行本件觀察、勒戒，而由原審法院
    裁准，皆屬於法有據，尚不應抗告人108年間完成戒癮治療
    之緩起訴處分未經撤銷而有不同，亦即，依舊制，本案應判
    刑，依新制，本案應進行治療，而前已指明，觀察、勒戒後
    再行強制戒治，對於有繼續施用毒品傾向之人而言，乃完整
    之機構內治療處遇，抗告人稱自己有戒毒決心，但先前亦坦
    認：心裡還是想施用毒品、會禁不起誘惑，及其在前次戒癮
    治療緩起訴處分期間屆滿（110年7月1日）後1個月，即於11
    0年8月2日再度為本案施用第一級毒品之行為，均可佐證確
    有必要對抗告人施以完整之機構內治療處遇，是抗告人此部
    分主張，自非可採。
五、綜上所述，原裁定准檢察官之聲請，依毒品危害防制條例第
    20條第2項後段、第3項規定，裁定抗告人令入戒治處所施以
    強制戒治，其期間為6個月以上，至無繼續強制戒治之必要
    為止，但最長不得逾1年，經核其認事用法，並無違誤。抗
    告人猶執前詞提起本件抗告，為無理由，應予駁回。　　
據上論斷，應依刑事訴訟法第412條，裁定如主文。
中　　華　　民　　國　　111 　年　　1 　　月　　18　　日
                  　刑事第八庭　審判長法　官　陳世宗
                                      法　官　林呈樵
                                      法　官　吳勇毅
以上正本證明與原本無異。
不得再抗告。
                                      書記官  許家慧
中　　華　　民　　國　　111 　年　　1 　　月　　19　　日